【裁判字號】    92,易,1342
【裁判日期】    920912
【裁判案由】    偽造文書等
【裁判全文】
臺灣臺北地方法院刑事判決                        九十二年度易字第一三四二號
    公  訴  人  臺灣臺北地方法院檢察署檢察官
    被      告  甲○○  男  三.
                乙○○
右列被告因偽造文書等案件，經檢察官提起公訴（九十一年度偵字第二二六九二號）
，本院判決如左：
    主      文
甲○○、乙○○共同債務人於將受強制執行之際，意圖損害債權人之債權，而處分其
財產，各處有期徒刑參月，如易科罰金，均以參佰元折算壹日。
    事      實
一、甲○○因積欠債權人詠達行有限公司債務，於民國九十一年九月五日下午五時許
    ，在本院簡易庭第五法庭審理給付票款事件時（九十一年度北簡字第九三七二號
    ），與債權人詠達行有限公司成立訴訟上之和解，金額為新臺幣（下同）十七萬
    二千零九十五元，由本院於同日製作和解筆錄在案，債權人詠達行有限公司因此
    取得執行名義。甲○○竟與其阿姨乙○○共同基於損害債權人詠達行有限公司債
    權之意圖，明知二人間並無何債權債務關係，於九十一年九月十六日至九十二年
    九月十五日內，亦無意發生債權債務關係，乃於債務人甲○○將受強制執行之際
    ，為使債權人詠達行有限公司之債權落空，委託不知情之吳淑芳代書於九十一年
    九月十六日向設於臺北市○○○路四號四樓之臺北市建成地政事務所辦理最高限
    額抵押權登記，將甲○○名下僅存可以供擔保之不動產【土地地號：臺北市○○
    區○○段一小段三九一、三六六－五、三六六－六，包含坐落地號三六六－六土
    地上之建物（建號：華中段一小段一二七九一，門牌號碼：臺北市○○路四二四
    巷十三號一樓）】設定最高限額抵押權一千零八十萬元予乙○○（存續期間九十
    一年九月十六日至九十二年九月十五日）。嗣債權人詠達行有限公司於九十一年
    九月十九日持上開和解筆錄向本院民事執行處聲請強制執行，經本院民事執行處
    以上開不動產上前已設定存續期間三十年（九十一年三月二十七日至一百二十一
    年三月二十六日）之最高限額抵押權予台新國際商業銀行股份有限公司，認無執
    行實益，發給債權憑證（本院九十一年十月十四日北院錦九十一執寅字第二六五
    九四號），而損害債權人詠達行有限公司之債權。
二、案經詠達行有限公司訴由臺灣臺北地方法院檢察署檢察官偵查起訴。
    理      由
一、訊據被告甲○○、乙○○固坦承有上開辦理最高限額抵押權之情事，惟矢口否認
    有右何犯意及犯行，均辯稱：債權不是虛偽的，被告乙○○與被告甲○○之母親
    為姊妹，七十四年間被告乙○○借給姊姊三百五十萬元後，陸續又借了共六百萬
    元左右，錢都是被告乙○○的先生拿現金出來借的，這中間都沒有還錢，也沒有
    提供擔保，九十一年九月十六日被告乙○○剛好上臺北，就與被告甲○○辦理抵
    押權登記，抵押權存續期間及金額都是與被告乙○○的姊姊談的，但沒有向銀行
    借錢出來還等語。經查：
(一)被告甲○○因積欠債權人即告訴人詠達行有限公司債務，於九十一年九月五日下
    午五時許，在本院簡易庭第五法庭審理給付票款事件時（九十一年度北簡字第九
    三七二號），與債權人即告訴人詠達行有限公司成立訴訟上之和解，金額十七萬
    二千零九十五元，由本院於同日製作和解筆錄在案一事，此有和解筆錄影本一件
    附卷可稽，按依民事訴訟法成立之和解，為強制執行法第四條第一項第三款規定
    之執行名義，是債權人即告訴人詠達行有限公司因此取得執行名義等情，應堪以
    認定。
(二)證人黃淑芳於檢察官訊問時證稱：我是代書，被告二人於九十一年九月十六日帶
    錦昌在上面簽名之借款證明，我為他們送件隔日就下來，被告甲○○並沒有說借
    款是他借的，我不知道他們之間是否真的有拿到錢等語。足見證人吳淑芳代書確
    實受託辦理本件之最高限額抵押權設立登記，但其對於被告二人間是否存有債權
    債務之關係，並不知情。
(三)吳淑芳代書於九十一年九月十六日向建成地政事務所辦理最高限額抵押權登記，
    將被告甲○○所有不動產【土地地號：臺北市○○區○○段一小段三九一、三六
    六－五、三六六－六，包含坐落地號三六六－六土地上之建物（建號：華中段一
    小段一二七九一，門牌號碼：臺北市○○路四二四巷十三號一樓）】設定最高限
    額抵押權一千零八十萬元予被告乙○○（存續期間九十一年九月十六日至九十二
    年九月十五日）等情，此有臺北市建成地政事務所九十一年萬華字第一三三六九
    號登記申請卷宗影本一宗及臺北市土地登記謄本等存卷可憑，是該最高限額抵押
    權之設立登記係於告訴人取得執行名義之後，換言之，該不動產之處分行為係於
    被告甲○○將受強制執行之際所為之，亦堪認定。
(四)被告甲○○於本院審理時坦承其無任何財產可供清償告訴人之債務，其名下唯有
    之不動產即為上開設定最高限額抵押權之不動產，則被告甲○○處分該財產，自
    足以影響對告訴人債務之清償。而被告二人辯稱：自七十四年間起被告乙○○陸
    續借款計六百萬元與被告甲○○之母親，都是由被告乙○○之先生拿現金出來借
    的，這中間都沒有還錢，也沒有提供擔保，九十一年九月十六日被告乙○○剛好
    上臺北，就與被告甲○○辦理抵押權登記，抵押權存續期間及金額都是與被告乙
    ○○的姊姊談的，但沒有向銀行借錢出來還等語。然所有之資金流向原則上均應
    有相關帳戶往來明細可供查明，對此被告乙○○僅以由先生交付現金一語帶過，
    而該債務之發生若果係始於七十四年間起，為何遲至九十一年九月十六日始委託
    代書辦理最高限額抵押權之設立登記？且直至九十二年八月二十九日最高限額抵
    押權存續期間行將屆滿之時，被告甲○○未能清償該六百萬元之債務，被告乙○
    ○亦無就上開抵押物聲請拍賣之意，顯見該最高限額抵押權之設立，並非為擔保
    過去所發生之債權。又於最高限額抵押權存續期間內，被告二人並無發生其他債
    務之意思，亦為其二人所供承，竟以被告甲○○名下唯一之不動產設立一千零八
    十萬元之抵押權，其設立目的顯與被告甲○○所簽立之其他約定事項－本抵押物
    之擔保範圍包括將來所附之票據、借款、墊款等債務.. （詳見九十一年度偵字
    第二二六九二號偵查卷宗第四十九頁）不符，被告二人所辯，顯係卸責之詞。
(五)告訴人於九十一年九月十九日持上開和解筆錄向本院民事執行處聲請強制執行，
    經本院民事執行處以上開不動產上前已設定存續期間三十年（九十一年三月二十
    七日至一百二十一年三月二十六日）之最高限額抵押權予台新國際商業銀行股份
    有限公司，認無執行實益，發給債權憑證等情，此有本九十一年度執字第二六五
    九四號執行卷宗影本一宗存卷可按（含臺北市土地登記謄本及九十一年十月十四
    日北院錦九十一執寅字第二六五九四號債權憑證）。從而，被告二人所為，有損
    害告訴人債權之意圖，至為明確。
    綜上所述，本件事證明確，被告二人犯行堪以認定，均應依法論科。
二、核被告二人所為，均係犯刑法第三百五十六條之損害債權罪。被告乙○○雖非債
    務人，但與債務人即被告甲○○就損害債權有犯意聯絡及行為分擔，依刑法第三
    十一條第一項規定，仍應依共同正犯論擬。被告二人利用不知情之吳淑芳代書辦
    理上開最高限額抵押權之設立登記，以損害告訴人之債權，皆應成間接正犯。爰
    審酌被告二人前未曾觸犯刑事法律，此有臺灣高法法院被告全國前案紀錄表各一
    件在卷可按，犯罪之動機、目的、手段、損害債權之數額為十七萬二千零九十五
    元、犯罪後皆否認犯行及被告甲○○表明沒有能力清償債務之態度等一切情狀，
    各量處如主文所示之刑，並均諭知易科罰金之折算標準，以資懲儆。
三、公訴意旨另以：被告二人以虛偽債權設定最高限額抵押權，尚共同涉犯刑法二百
    十四條之明知為不實之事項而使公務員登載於職務上所掌公文書罪嫌等語。按犯
    罪事實應依證據認定之，無證據不得認定犯罪事實。又不能證明被告犯罪者，應
    諭知無罪之判決，刑事訴訟法第一百五十四條第二項、第三百零一條第一項分別
    定有明文。次按「最高限額抵押權」與一般抵押權不同，最高限額抵權係指所有
    人提供抵押物，與債權人訂立在一定金額限度內，擔保現在已發生及將來可能發
    生之債權之抵押權而言，故於最高限額抵押權設定之初，債權人與債務人間並不
    以債權債務關係已確實發生為必要。經查，上開最高限額抵押權之設立，顯非為
    擔保被告乙○○所謂六百萬元之債權，縱已如前述，然於最高限額抵押權設立登
    記之存續期間內，仍可擔保未來可能發生之債務，參以卷附臺北市建成地政事務
    九十一年萬華字第一三三六九號登記申請卷宗影本及臺北市土地登記謄本等資料
    所載被告甲○○設立登記最高限額抵押權予被告乙○○，其所擔保之債權（包括
    本金、利息、遲延利息及違約金）仍須依照「各個債務契約」所定之清償日期清
    償，足見被告乙○○是否行使前開抵押權，仍須視該抵押權所擔保之債權於存續
    期間內是否發生而定，其顯未因該最高限額抵押權之設立登記即對被告甲○○取
    得任何之債權，因此，於設立登記之初，當無使公務員登載不實事項於職務上所
    掌土地登記謄本公文書之問題。此外，復查無其他證據足認被告二人有該犯行，
    原應為被告二人無罪之諭知，惟公訴人認此部分與前開論罪科刑部分有裁判上一
    罪之牽連犯關係，爰均不另為無罪之諭知，附此敘明。
據上論斷，應依刑事訴訟法第二百九十九條第一項前段，刑法第二十八條、第三十一
條第一項、第三百五十六條、第四十一條第一項前段，罰金罰鍰提高標準條例第一條
前段、第二條判決如主文。
本案經檢察官侯少卿到庭執行職務
中      華      民      國    九十二    年      九      月    十二      日
                                    臺灣臺北地方法院刑事第十一庭
                                        法  官  朱夢蘋
右正本證明與原本無異。
如不服本判決，應於判決送達後十日內向本院提出上訴狀（應抄附繕本）。告訴人或
被害人如對於本判決不服者，應具備理由請求檢察官上訴，其上訴期間之計算係以檢
察官收受判決正本之日期為準。
                                        書記官  周小玲
中      華      民      國    九十二    年      九     月     十八      日
附錄本案所犯法條：
刑法第三百五十六條
債務人於將受強制執行之際，意圖損害債權人之債權，而毀壞、處分或隱匿其財產者
，處二年以下有期徒刑、拘役或五百元以下罰金。


司法院資訊處製作；財團法人民間司法改革基金會備份。
